臺灣桃園地方法院民事判決　　　　九十四年度簡上字第二九號
上　訴　人　哈佛林BC區管理委員會
法定代理人　乙○○
訴訟代理人　陳欣佑　　律師
被上訴人　　南桃園有線電視公司
法定代理人　甲○○
訴訟代理人　張安琪　　律師
上列當事人間請求給付補償金事件，上訴人對於中華民國九十三
年十二月二十四日臺灣桃園地方法院中壢簡易庭九十三年度壢簡
字第一一四二號第一審判決提起上訴，於九十四年十月十八日言
詞辯論終結，本院判決如下：
    主      文
上訴及追加之訴均駁回。
第二審訴訟費用由上訴人負擔。
    事      實
壹、上訴人方面：未於言詞辯論期日到場，惟據其於準備程序提
    出書狀及言詞作如下聲明及陳述：
一、聲明：
（一）原判決廢棄。
（二）被上訴人應給付上訴人新臺幣（下同）十五萬三千元，暨
      自起訴狀繕本送達被上訴人之翌日起至清償日止，按週年
      利率百分之五計算之利息。
二、陳述：除與原判決記載相同者，茲引用之外，補稱：
（一）上訴人與新壢傳播股份有限公司（下稱新壢傳播公司）間
      契約關係，係於八十八年十月一日消滅，而新壢傳播公司
      與被上訴人係於八十九年三月七日始經行政院公平交易委
      員會許可合併，是以被上訴人係於八十九年三月七日始承
      受新壢傳播公司之權利義務。準此，上訴人與新壢傳播公
      司間之契約關係，既早於八十八年十月一日消滅，被上訴
      人自無從承受該法律關係。
（二）上訴人與新壢傳播公司間契約關係，係於八十八年十月一
      日因未續約而消滅，則新壢傳播公司先前設置於上訴人社
      區之器材配線等設備，依上訴人與新壢傳播公司所定之契
      約第十條規定，自屬上訴人所有。今上訴人所有之有線器
      村遭被上訴人無權使用，被上訴人自應依民法第一百七十
      九條、最高法院六十一年台上字第六一九五號判例，返還
      相當於租金之利益。茲就被上訴人所得利益，分計如下：
    １管路使用補償費：
      自八十九年一月一日起迄今共五年，被上訴人每年應給付
      一萬七千二百元，合計八萬六千元。
    ２有線電視系統路線及設備：
      自八十八年十月一日起迄今共五年七個月，被上訴人每月
      應給付一千元，合計六萬七千元。
      綜上計算，被上訴人應給付十五萬三千元及自起訴狀繕本
      送達翌日起至清償日止，按週年利率百分之五計算之利息
      。
三、證據：除援用第一審所提證據外，補提行政院公平交易委員
    會許可決定書影本、上訴人所屬社區第九屆第二次管理委員
    會會議紀錄。
貳、被上訴人方面：
一、聲明：請求駁回上訴。
二、陳述：除與原判決記載相同者，茲引用之外，補稱：
（一） 有線電視業者為提供視訊，必須將訊號提供至大樓電路
       箱所設置之訂戶分接器，各訂戶接器連接各住戶室內線
       ，訊號方得進入各住戶家中。本件被上訴人僅係將訊號
       連接到該社區之訂戶分接器以提供視訊予社區住戶，實
       際因該分接器受益接受訊息者為各訂戶，上訴人要求被
       上訴人公司補償使用分接器之費用，不但於法於理均屬
       無據。
（二）上訴人社區內有線電視網路線，原本是由被上訴人合併前
      之新壢有線電視公司（下稱新壢有線公司）架設，亦即相
      關有線電視網路及器材之所有權，並非新壢傳播公司所有
      ，而係新壢有線公司所有，該新壢傳播公司僅係新壢民主
      播送系統，新壢傳播公司本無權代新壢有線公司同意有關
      器材之所有權歸屬。況系爭合約第十九條係規定「合約期
      滿，若甲方不要續約，則乙方須將所裝設之器材配線無條
      件歸甲方所有」，係當時乙方即新壢傳播公司因知伊將與
      被上訴人有線電視合併，考量系統移轉，因此由新壢傳播
      公司主動表示將轉由被上訴人有線電視承受繼續提供視訊
      服務予上訴人。此由上訴人所提呈之公交會公報合併結合
      公報所載，合併申請係於八十八年十一月十五日提出即可
      知新壢公司必定於八十八年十月以前即確定將與被上訴人
      公司合併。依照公司法第三百一十七條規定，公司合併之
      程序係先由董事會作成合併契約，提出於股東會決議，既
      上訴人於八十八年十一月十五日向公交會提出申請，顯見
      新壢傳播公司與被上訴人間合併之公司內部決定早已形成
      。新壢傳播公司於八十八年十月一日合約到期時因知公司
      於合併後將消滅，必須由被上訴人繼續提供視訊，因此主
      動向上訴人表示由合併後存續之被上訴人公司提供視訊。
      因此依照合約第九條，既非「甲方（即上訴人）不要續約
      」，而係新壢傳播公司主動提出，自無器材歸屬於上訴人
      之問題。
（三）被上訴人係根據每年桃園縣政府公告之收視費用收費，為
      求公平，對於每一社區住戶均收取相同之費用，有線電視
      業係準公用事業，自不應對於特定社區作差別待遇或額外
      補償。至有線廣播電視法第六條雖規定：「前條第一項網
      路非通過他人土地或建築物不能舖設，或雖鋪設需費過鉅
      者，得通過他人土地或建築物舖設之。但應擇其損害最少
      之處所及方法為之，並應為相當之補償。」，惟被上訴人
      之所以進入上訴人社區進行舖設管線，係因為該社區住戶
      向被上訴人有線電視公司之合併前身新壢傳播公司申請收
      看有線電視，並要求該公司進線，上訴人並不符合該條所
      謂之『他人』。
（四）有線電視業為準公用事業，使用公用事業（包括水電業、
      電信業及有線電視業等）之社區住戶本來就應該提供管線
      及管路電信箱。是以，有線廣播電視法第六條所謂之就通
      過『他人』土地或建築物舖設之管路之補償，應係指有線
      電視設備及管線之舖設，非為該建築物本身住戶使用有線
      電視服務之需要，方有補償之必要。若該有線電視設備及
      管路之設置雖經過一定之土地或建築物，卻係供給該土地
      或建築物本身住戶之需要，該建築物住戶既為使用有線電
      視管路設備之受益人，自無補償之可言。
（五）被上訴人與上訴人並非統包方式，當初一開始因新壢公司
      無法繼續提供視訊服務而進線於上訴人社區，係本於有線
      電視法第五十八條有線電視無正當理由不得拒絕提供視訊
      服務之強制義務，一開始由於基於有線電視法而係由社區
      住戶與被上訴人分別成立合約，當時由於新壢傳播公司因
      系統經營執照被取消, 無法繼續提供收視服務臨時由被上
      訴人接手，因此被上訴人幾乎是立刻就要接手之情況下，
      無法確認用戶名稱, 用戶數，只得先以新壢傳播公司資料
      收費，但被上訴人並無統包之意，其後待確認用戶數目及
      個人後即自八十九年九月間起以個人方式收費。
三、證據：除援用第一審所提證據外，補提被上訴人與個別住戶
    收費後所開立之發票影本六紙、行政院新聞局八十八年十一
    月四日函、桃園縣政府八十八年十二月二十八日函、被上訴
    人收視契約影本各乙件為證。
參、本院依職權向行政院公平交易委員會調閱被上訴人與新壢傳
    播股份有限公司申請結合事件之案卷，及向經濟部中部辦公
    室調閱被上訴人、新壢傳播股份有限公司之公司登記事項資
    料案卷。
    理      由
一、程序方面
（一）按於第二審訴訟程為為訴之變更或追加，非經他造同意，
      不得為之，但民事訴訟法第二百五十五條第一項第二款至
      第六款情形，不在此限，民事訴訟法第四百三十六條之一
      第三項、第四百四十六條第一項定有明文。本件上訴人起
      訴時係以被上訴人有使用其所有之有線電視設備之情，而
      以有線電視法第六條第一項之規定為訴訟標的，請求被上
      訴人自八十九年一月一日起，按年給付管路使用補償費一
      萬七千二百元及有線電視系統路線及設備費一萬二千元，
      合計每年應給付二萬九千二百元及其法定遲延利息，嗣於
      本院審理期間仍基於被上訴人使用其所有之有線電視設備
      之基礎事實，於九十四年七月二十五日具狀表示追加不當
      得利法律關係為訴訟標的，並以被上訴人關於自八十九年
      一月一日起至九十四年十二月三十一日止間，應按年給付
      管路使用補償費一萬七千二百元，及關於自八十八年十月
      一日起至九十四年十二月三十一日止，應按月給付使用有
      線電視系統路線及設備費一千元，而減縮聲明為請求被上
      訴人請求十五萬三千元，及自起訴狀繕本送達翌日起至清
      償日止，按週年利率百分之五計算之利息等語，此雖為被
      上訴人所不同意，惟本院認上訴人於本件訴訟程序上開之
      所為，應分別屬於訴訟標的、原因事實之追加及訴訟聲明
      之減縮，揆諸前揭說明，自屬合法，應予准許，先予敘明
      。
（二）本件上訴人未於言詞辯論期日到場，核無民事訴訟法第三
      百八十六條各款所列情形，爰依被上訴人之聲請，由其一
      造辯論而為判決。
二、上訴人起訴主張其與新壢傳播公司前於八十五年八月二十三
    日訂立有線電視合約，期間至八十八年月十月一日止，雙方
    於契約內約定合約期滿時，若上訴人不續約，新壢傳播公司
    設置於上訴人所屬社區之有線電視設備，應歸上訴人所有。
    嗣上開契約期限屆至後，上訴人改與被上訴人訂立有線電視
    合約，並未與新壢傳播公司續約，則新壢傳播公司前設置於
    上訴人所屬社區之相關有繳電視設備，自屬上訴人所有。今
    被上訴人自八十八年十月一日起即使用上訴人所有之前揭設
    備迄今，顯然獲有不當利益，爰依有線電視法第六條及不當
    得利法律關係，請求被上訴人給付十五萬三千元，及其遲延
    利息等語。
三、被上訴人則以（一）被上訴人僅係將訊號連接到該社區之訂
    戶分接器以提供視訊予社區住戶，實際因該分接器受益接受
    訊息者為各訂戶，上訴人要求被上訴人公司補償使用分接器
    之費用，於法無據；（二）上訴人社區內有線電視網路線，
    原本是由被上訴人合併前之新壢有線公司架設，亦即相關有
    線電視網路及器材之所有權，並非新壢傳播公司所有，而係
    新壢有線公司所有，該新壢傳播公司僅係新壢民主播送系統
    ，新壢傳播公司本無權代新壢有線公司同意有關器材之所有
    權歸屬。況新壢傳播公司因知伊將與被上訴人有線電視合併
    ，考量系統移轉，因此由新壢傳播公司主動表示將轉由被上
    訴人有線電視承受繼續提供視訊服務予上訴人，因此依照合
    約第十條，既非「甲方（即上訴人）不要續約」，而係新壢
    傳播公司主動提出，自無器材歸屬於上訴人之問題；（三）
    被上訴人係根據每年桃園縣政府公告之收視費用收費，為求
    公平，對於每一社區住戶均收取相同之費用，有線電視業係
    準公用事業，自不應對於特定社區作差別待遇或額外補償；
    （四）有線電視業為準公用事業，使用公用事業之社區住戶
    本來就應該提供管線及管路電信箱。是以，有線廣播電視法
    第六條所謂之就通過『他人』土地或建築物舖設之管路之補
    償，應係指有線電視設備及管線之舖設，非為該建築物本身
    住戶使用有線電視服務之需要，方有補償之必要。若該有線
    電視設備及管路之設置雖經過一定之土地或建築物，卻係供
    給該土地或建築物本身住戶之需要，該建築物住戶既為使用
    有線電視管路設備之受益人，自無補償之可言；（五）被上
    訴人與上訴人並非統包方式，當初一開始因新壢傳播公司無
    法繼續提供視訊服務而進線於上訴人社區，係本於有線電視
    法第五十八條有線電視無正當理由不得拒絕提供視訊服務之
    強制義務，一開始由於基於有線電視法而係由社區住戶與被
    上訴人分別成立合約，當時由於新壢傳播公司因系統經營執
    照被取消, 無法繼續提供收視服務臨時由被上訴人接手，因
    此被上訴人幾乎是立刻就要接手之情況下，無法確認用戶名
    稱, 用戶數，只得先以新壢傳播公司資料收費，但被上訴人
    並無統包之意，其後待確認用戶數目及個人後即自八十九年
    九月間起以個人方式收費等語資為抗辯。
四、本件（一）上訴人為哈佛林BC社區之管理委員會，其以自己
    名義於八十五年八月二十三日與新壢傳播公司訂立安裝、使
    用有線電視契約，雙方約定契約有效期間為自八十五年八月
    二十三日起至八十八年十月一日止，期間由新壢傳播公司安
    裝並提供社區內全體住戶收看有線電視所需之一切器材、設
    備及訊號，上訴人則應按年給付收視費用（即第一年九千元
    ，第二年一萬二千元，第三年一萬五千二百元）；（二）上
    訴人於八十八年十月一日與被上訴人訂立使用有線電視契約
    ，約定自是日起至八十九年九月三十日止，由被上訴人提供
    上訴人所屬社區內全體住戶收看有線電視之訊號，而上訴人
    則應按年給付二十萬元，惟嗣因被上訴人為辦理有線系統轉
    換故，於自八十八年十月一日至七日止間未能提供有線電視
    訊號，扣減當年度收視費三千八百三十五元後，由上訴人於
    八十八年十二月十六日繳納十九萬六千一百六十五元予被上
    訴人；（三）自八十九年十月一日起迄今，關於上訴人社區
    內住戶收看被上訴人所提供之有線電視訊號方式，改由被上
    訴人直接與社區內住戶個別訂約，並按桃園縣政府公告之有
    線電視收視費率，向住戶收取收視費；（四）新壢傳播公司
    將關於有線電視供訊業務及其頭端設備之財產讓與被上訴人
    ，雙方並於八十八年十一月十五日就上開營業及財產之讓與
    ，向行政院公平交易委員會申請許可事業結合，經該主管機
    關於八十九年三月七日以（八九）公壹字第8814454 號函許
    可在案等情，業據上訴人陳述綦詳，及提出合約書、收費單
    據影本各乙件為證，並據本院依職權向行政院公平交易委員
    會調閱八十八年度0181-4號申請與新壢傳播公司結合案卷後
    審認屬實，堪信為真實，合先敘明。
五、上訴人以其自八十八年十月一日起即未與新壢傳播公司繼續
    有線電視收訊契約關係，則新壢傳播公司前為上訴人社區所
    設置之有線電視設備，依雙方所定契約第十條規定，即歸屬
    於上訴人所有，而被上訴人自八十八年十月一日起即利用該
    有線電視設備迄今，自受有不當利益，而應依不當得利關係
    及有線電視法第六條規定，返還該利益及補償上訴人等語，
    此為被上訴人所否認，並以理由欄三所載等語置辯，經查：
（一）按解釋契約，應探求當事人之真意，而於文義上及論理上
      詳為推求當事人之真意時，應斟酌訂立契約當時及過去之
      事實、其經濟目的及交易上之習慣，本於經驗法則，基於
      誠實信用原則而為判斷，最高法院六十五年度臺上字第二
      一三五號判決可資參照；又對於法律行為之效力加以限制
      者，稱為法律行為的附款，而附款之種類可分為「負擔」
      、「期限」及「條件」，其中條件者，乃當事人以將來客
      觀上不確定事實的成就或不成就，決定法律行為效力的發
      生或消滅的附款；又「合約期滿，若甲方（即上訴人）不
      要續約，則乙方（即新壢傳播公司）將所裝設之所有器材
      配線等無條件歸甲方所有」、「合約期滿，乙方有優先續
      約權」等語，此為係上訴人與新壢傳播公司所定契約第十
      條及第十四條所明定。本件上訴人是否取得新壢傳播公司
      原設置於上訴人所屬社區之有線電視設備所有權，自端視
      上開第十條中所謂「上訴人不要續約」之意涵及該附停止
      條件之約款是否已成就。
（二）首先，關於所謂「上訴人不要續約」，單純依該約款內容
      為文意解釋結果，固似指只要上訴人拒絕與新壢傳播公司
      繼續維持供訊契約關係時，上訴人即可取得系爭有線電視
      設備所有權，惟依此解釋結果，顯將致上開第十四條約定
      永無適用餘地，蓋，只要上訴人有繼續接受有線電視訊號
      服務之意願或需求，新壢傳播公司依第十四條約定即有按
      同一條件優先於其他提供有線電視訊號服務業者，與上訴
      人繼續維持供訊契約之權，上訴人根本無拒絕續約之權利
      ，是以在探究上開「上訴人不要續約」約款意涵時，應輔
      以論理解釋兼及第十四條約定內容，而將上開停止條件約
      款解釋為係指上訴人若於契約期限屆至後，已無接收任何
      一家所提供之有線電視訊號服務意願時，始可取得系爭設
      備之所有權，反之，若上訴人仍有接受有線電視訊號服務
      之意願時，縱新壢傳播公司拋棄其優先續權未與上訴人繼
      續供訊契約，亦難認該條款所定之停止條件已成就。
（三）本件上訴人於其與新壢傳播公司所定契約期限之最後日即
      八十八年十月一日，與被上訴人訂立供訊契約，堪認上訴
      人並無拒絕接收有線電視訊號服務意願，參酌上開（二）
      之說明，系爭契約第十條所定之停止條件並未成就，上訴
      人自未取得系爭有線電視設備之所有權，而該系爭有線電
      視設備之所有權，應於行政院公平交易委員會於八十九年
      三月七日許可新壢傳播公司將關於有線電視供訊業務及其
      頭端設備之財產讓與被上訴人之事業結合時，移轉歸屬於
      被上訴人所有。準此，被上訴人自八十九年三月七日起既
      係系爭設備之所有權人，則其自斯時起利用自己之設備用
      以提供訊號，就該設備之利用上自無取得不當利益，或應
      依有線電視法第六條規定補償他人之問題。
六、綜上所述，上訴人不能證明系爭有線電視設備為其所有，則
    其主張依有線電視法第六條規定及依不當得利法律關係，請
    求被上訴人返還使用該設備所得之利益十五萬三千元及其遲
    延利息，均無理由，應予駁回。原審關於駁回上訴人依有線
    電視法第六條規定之請求，雖其理由構成與本院之認定有所
    不同，但其結論與本院並無不同，是原審判決上訴人敗訴，
    於法並無違誤，上訴意旨指摘原判決不當，求予廢棄改判，
    為無理由，應併就追加之訴予以駁回。又本件事證已臻明確
    ，兩造其餘之攻擊防禦方法，核不影響判決結果，不再一一
    論述，附此敘明。
據上論結，本件上訴及追加之訴均為無理由，依民事訴訟法第四
百三十六條第二項、第四百三十六條之一第三項、第四百四十九
條第一項、第二項、第三百八十五條第一項前段、第七十八條，
判決如主文。
中　華　民　國　 九十四 　年　　十　　月　  三十一    日
                        臺灣桃園地方法院民事第二庭
                            審判長法  官  劉克聖
                                  法　官　范明達
                                  法　官　石有為
以上正本係照原本作成。
不得上訴。
                                  書記官  黃棟楠
中　華　民　國　 九十四 　年　　十　　月　  三十一    日
